臺灣板橋地方法院刑事判決　　　　　　　　　　　　　九十年度易字第一七四號
　　公　訴　人　臺灣板橋地方法院檢察署檢察官
　　被　　　告　壬○○
　　　　　　　　子○○
　　　　　　　　辛○○
　　右二人共同
　　選任辯護人　詹益煥律師
右列被告因詐欺等案件，經檢察官提起公訴（八十九年度偵續字第一一八號、九十年
度偵字第一五０六號、九十年度偵字第一三四二號），本院判決如左：
    主  文
子○○以強暴使人行無義務之事，處拘役伍拾日，如易科罰金，以參佰元折算壹日。
壬○○被訴詐欺【向乙○○借款】部分免訴。
壬○○、子○○、辛○○被訴詐欺【參加己○○互助會】部分無罪。
子○○被訴詐欺【向乙○○借款】部分無罪。
    事  實
一、子○○因獲悉己○○於前民國八十九年四月八日要其妻辛○○簽發本票一紙（即
    後述之甲本票），心生不滿，竟夥同另三名真實姓名不詳之成年男子，於八十九
    年六月五日上午十時許，前往臺北縣樹林市○○街一四三號二樓己○○住處，質
    問己○○為何要辛○○簽發上開本票之事，雙方發生爭執，子○○與該三名真實
    姓名不詳之年男子，竟共同基於以強暴使人行無義務事之犯意聯絡，強行將己○○自上址二樓拉至一樓，己○○又欲進入一樓丁○○經營之店內，子○○續用手
    將己○○的左手勾住，要將己○○拉出店外繼續談判，而以強暴行為使己○○行
    無義務之事。
二、案經己○○訴請台灣板橋地方法院檢察署檢察官偵查起訴。
    理  由
壹、有罪部分（被告子○○妨害自由部分）
一、訊遽被告子○○矢口否認有右揭妨害自由之犯行，辯稱：伊當天係與二名警員及
    友人丙○○前往告訴人己○○住處，質問何以要其妻辛○○簽本票之事，並無妨
    害自由等語。然查，右揭事實，業據告訴人己○○於偵審中指訴綦詳，並經證人
    陳德聰於偵訊中證稱：「在六月初中午時，我看到有四個人推己○○，張跑進店
    裡，但他們硬拉他，因有人報警，所以沒拉走，：：當時不只一人看到，有很多
    人看到，：：不只我一人看到，有幾個人拉己○○下來。」（見八十九年度他字
    第三三三二號卷第三十六頁反面、三十七頁反面）；證人丁○○於本院調查時證
    稱：「我住一四三號樓下，當天有四個男人來，我以為是己○○的朋友，他們上
    樓，我沒跟上去，隔約十幾分鐘下來，我看到子○○用手把己○○的左手勾住，
    二人拉來拉去，二人到我店裡面，另外三人也跟在後面，我以為他們在玩，張對
    我說，他來討本票，張找我跟他們一起出去，這店是我租的，你們不能在這裡鬧
    ，我店門口二個租攤的人進來看，然後他們五人就出去了：：因為他們沒有出聲
    ，張一直要往我店裡進去，子○○一直要拉出去，表情沒有笑，：：是張說，對
    方是要來要本票的，我才知道他們不是在開玩笑，（子○○及其他人有無說何恐
    嚇的話？）在我店內都沒有注意，也沒有聽到他們講些什麼話，他們出我店後，
    隔約十分鐘，我跟我女兒報警，五、六分鐘後警員就來了，之後他們就一起上他
    （己○○）家樓上，談什麼就不知道了。」等語甚明（見本院九十年八月二十日
    訊問筆錄），核與證人即前往處理之警員戊○○、庚○○於本院證述：渠等係接
    獲通報才前往處理之情節相符（見本院九十年七月四日訊問筆錄），足見被告子
    ○○所辯：伊僅與二名警員及證人丙○○一同前往云云、及證人丙○○於本院證
    稱：係被告子○○邀其一同前往告訴人己○○住處乙節，與實情不符，不足採信
    。本件事證明確，被告犯行應堪認定。
二、核被告子○○所為，係犯刑法三百零四條第一項之以強暴使人行無義務之事罪。
    被告子○○與另三名真實姓名不詳之成年男子間，互有犯意聯絡及行為分擔，皆
    為共同正犯。爰審酌被告之犯罪動機、目的、手段犯後之態度等一切情狀，量處
    如主文所示之刑。又被告子○○行為後原刑法第四十一條之規定：「犯最重本刑
    為三年以下有期徒刑之刑之罪，而受六月以下有期徒刑或拘役之宣告，因身體、
    教育、職業或家庭之關係或其他正當事由，執行顯有困難者，得以一元以上三元
    以下折算一日，易科罰金。」，已於九十年一月四日經修正為刑法第四十一條第
    一項，該規定為：「犯最重本刑為五年以下有期徒刑之刑之罪，而受六月以下有
    期徒刑或拘役之宣告，因身體、教育、職業或家庭之關係或其他正當事由，執行
    顯有困難者，得以一元以上三元以下折算一日，易科罰金。但確因不執行所宣告
    之刑，難收矯正之效，或難以維持法秩序者，不在此限。」，並於同年月十日經
    總統公布施行，經新舊法比較結果，修正後之新法對被告易科罰金之宣告並不生
    影響，爰適用裁判之新法諭知易科罰金之折算標準，以示懲儆。
三、公訴意旨另認：被告子○○於前揭時地，並恐嚇己○○稱：如再找他（即子○○
    ）及他的家人收取會錢，將會叫己○○全家好看云云，致己○○生有畏怖之心。
    因認被告子○○另涉有刑法第三百零五條之恐嚇罪嫌云云，公訴意旨認被告子○○涉有上開罪嫌，無非係以告訴人己○○之指訴為唯一論據。按告訴人之告訴，
    係以使被告受刑事訴追為目的，是其陳述是否與事實相符，仍應調查其他證據以
    資審認（最高法院五十二年度臺上字第一三００號判決參照）。查證人丁○○、
    陳德聰均未聽聞被告子○○有恐嚇告訴人己○○之情形，業見前述，證人即前往
    處理之警員戊○○於本院調查時亦證稱：「是有人對我說：剛才有人要押走我的
    話，沒有向我訴求遭恐嚇之事」等語（見本院九十年七月四日訊問筆錄），此外
    復查無其他積極證據足以證明被告子○○於前述時地有恐嚇之犯行，而告訴人己○○之指訴係以使被告受刑事訴追為目的，委難以其片面之指訴入人於罪。揆諸
    前開規定，本應為諭知無罪，惟公訴意旨認此部分與被告前開論罪科刑部分，有
    想像競合犯裁判上一罪關係，爰不另為無罪之諭知，附此敘明。
貳、免訴部分：（被告壬○○【設定抵押權向告訴人乙○○借款部分】）
一、公訴意旨略稱：被告壬○○、甲○○（原名：李永金，另結）為夫妻，二人經營
    明連針織有限公司（下稱明連公司），與被告子○○（即壬○○之父），三人為
    使借貸金錢債權擔保順遂，基於概括犯意，自八十三年不詳日期起，共同意圖為
    自己不法之所有：（一）、被告壬○○、甲○○、子○○共同謀議行詐，推由壬○○、甲○○於八十三年間某日至臺北縣板橋市○○路○段二六五巷二弄十二號
    乙○○家中，向乙○○訛稱：「如你（指乙○○）借錢給我，我父親（指子○○
    ）同意拿土地作抵押，到時一定還錢。」云云，並由子○○提出自己之授權書、
    印鑑章、印鑑證明書及座落於臺北縣樹林市○○段第六０七號地號土地暨其上門
    牌編號為臺北縣樹林市○○街一五一號二層建物（下簡稱：甲房地）之所有權狀
    各乙紙，交付予壬○○，壬○○於八十三年十二月一日向乙○○偽稱：辦理抵押
    權設定等相關事項之全權委託書和土地建物抵押權設定契約書等件齊全，向臺北
    縣樹林地政事務所申辦抵押權設定登記沒有任何問題，使乙○○信以為真，依約
    於八十三年十二月六日給付現金貳佰萬元，八十四年一月二十四日給付現金伍拾
    萬元，交付予壬○○、甲○○收執。（二）、被告壬○○、甲○○、子○○承前
    犯意及方法，推由壬○○、甲○○再度於八十七年間某日，向乙○○訛稱：「因
    換工廠機台急須資金，我拿我父親（指子○○）另一棟房屋土地作抵押，絕對有
    保障。」云云，並由子○○再度提出自己之授權書、印鑑章、印鑑證明書及甲房
    地之所有權狀、同市○○○段第二八六之一二號地號、第三五九之四十號地號土
    地之所有權狀暨其上門牌編號為臺北縣樹林市○○路二四八巷二０號二層建物（
    下簡稱：乙房地）之所有權狀各乙紙，交付予壬○○，壬○○於八十八年一月二
    十五日向乙○○偽稱：「辦理抵押權設定等相關事項之全權委託書和土地建物抵
    押權設定契約書等件都是真的，要設定，要增貸沒問題。」並由壬○○簽發以自
    己為發票人，子○○、甲○○為背書人，發票日為八十八年一月十八日、同月二
    十五日、二十八日，票據金額貳佰伍拾萬元、玖拾萬元、貳佰陸拾萬元，共三張
    本票，交付予乙○○，使乙○○信以為真，依約於八十八年一月二十六日於黃云
    奇代書事務所內將現金玖拾萬元交付予壬○○、甲○○二人，又於八十八年二月
    二日以匯款方式將壹佰肆拾伍萬玖仟伍佰元匯入壬○○設於第一銀行樹林分行第
    00000000000號帳戶內，足以生損害於乙○○、魏盆，後來乙○○行
    使抵押權，因壬○○、甲○○、子○○無法償還積欠乙○○之借款，始知上情。
    因認被告壬○○與被告子○○、甲○○共同涉犯刑法第三百三十九條第一項之詐
    欺取財罪嫌云云。
二、惟按案件曾經判決確定者，應諭知免訴之判決，刑事訴訟法第三百零二條第一款
    定有明文。又訴訟上所謂一事不再理之原則，關於實質上一罪或裁判上一罪，亦
    均有其適用，最高法院六十年台非字第七七號著有判例可參。
三、經查，本案被告壬○○與同案被告甲○○（夫妻）於前述一、（一）、（二）所
    示時地，由被告壬○○擅自拿取其父即被告子○○之印鑑章，及前開不動產所有
    權狀，壬○○並盜用子○○之印鑑章親自（或委請不知情之妹簡淑珠〔業經臺灣
    板橋地方法院檢察署檢察官以九十年度偵字第一五０六號不起訴處分確定〕）申
    請印鑑證明，復偽造子○○之授權書、本票背書及抵押權設定契約書，持向告訴
    人乙○○（及其妻魏盆）借款，並向乙○○詐稱已經其父子○○之授權，以該等
    資料向地政機關設定最高限額抵押權作為借款之擔保等情，迭據被告壬○○供明
    在卷，核與同案被告子○○所辯：上開由壬○○設定之抵押權，伊完全不知情云
    云之情節相符，並經告訴人乙○○指訴綦詳，另有其提出之存款存摺影本、本票
    五張正反面、抵押權設定契約書影本二份、印鑑證明申請書委託書各二份影本、
    印鑑登記證明申請書及委任書各二份影本、抵押權設定明細表二張、委託書影本
    一份、授權書影本一份、台灣高等法院九十年上字第二六七號民事案件九十年五
    月一日準備程序筆錄影本一份、九十一年五月八日補充告訴理由狀所附證一至證
    十三號、台灣板橋地方法院檢察署檢察官九十年度偵字第一五０六號不起訴處分
    一份在卷可證。雖告訴人乙○○另指稱：被告子○○為設定抵押不動產所有人，
    且與同案被告壬○○係父女關係，應該知情等語。惟查：
    (一)甲、乙房地，均為被告子○○所有，該等不動產設定抵押權之情形（抵押權設
    定日期、收件文號、抵押權人、抵押標的物、債務人、代理人、權利價值）各詳
    如附表所示等情，業據告訴人乙○○指訴甚詳，並有甲、乙房地登記謄本在卷可
    參，由是觀之，除附表編號一、三所示甲、乙房地，第一次設定抵押權之債務人
    為被告子○○外，其餘附表編號二、四所示（甲房地第二、三次抵押權設定）、
    及編號五所示（乙房地第二次抵押權設定）之抵押權所擔保之債務人，均為被告
    壬○○，且均在甲、乙房地第一次由被告子○○本人所設定抵押權之後，是被告
    子○○本身設定抵押權時尚未有上開被告壬○○設定予告訴人乙○○（及魏盆）
    之抵押權存在，已難由設定抵押權之時序上遽予認定被告子○○對其後之抵押權
    設定應屬知情。告訴人乙○○指稱：被告子○○於設定抵押時不可能不知告訴人
    已設定有抵押權一詞，顯有誤會。
    (二)如附表編號二、四、五所設定之抵押權，均係由被告壬○○、甲○○夫妻出面
    與告訴人乙○○接洽，向告訴人乙○○（及其妻魏盆）借款，為擔保該等債權而
    為之抵押權設定，告訴人乙○○始終未與同案被告子○○見過面等情，業據告訴
    人乙○○、被告壬○○陳明一致，並有由被告壬○○、甲○○所簽發之前開本票
    五紙影本在卷可參（見八十八年度他字第二三０五號卷第十二、十三頁），而該
    五張本票均僅有蓋有被告子○○之印鑑章背書，並無被告子○○本人之簽名；再
    者，據卷附前開八十三年十二月一日之委託書、八十八年一月二十五日之授權書
    觀之，其上雖簽有委託人、授權人「子○○」之簽名，惟經本院對比被告子○○
    歷次於偵審中筆錄上之簽名，兩者筆勢明顯不同，況被告壬○○始終堅稱該等委
    託書、授權書上之簽名係其偽簽（見本院九十一年五月八日訊問筆錄），又經本
    院提示八十三年十二月一日之委託書予被告壬○○觀看後旋即取回，並命被告壬○○當庭書立「子○○」三字，經核對亦與該紙委託書上所簽之「子○○」三字
    相仿（參見本院九十一年五月八日訊問筆錄及後附被告壬○○所書立之「子○○
    」字樣），足見被告壬○○自承該等授權書、委託書上「子○○」之簽名均係其
    偽簽等語，堪信屬實，且益徵被告子○○所辯對於其女、女婿（被告壬○○、甲○○）擅自將其所有甲、乙不動產設定抵押並向告訴人乙○○借款，並不知情乙
    節，應屬實情。
    (三)被告壬○○、甲○○設定上開抵押權後，自至八十八年四月份付不出利息後，
    告訴人乙○○始寄發存證信函予相關當事人催繳等情，業據被告壬○○、同案被
    告甲○○於偵訊中供明在卷，核與告訴人乙○○指訴相符（均見八十八年度他字
    第二三０五號卷第三十頁），從而，被告子○○所辯：伊接獲告訴人乙○○之存
    證信函始知其不動產被其女設定抵押權之事云云，尚非虛構。縱使被告子○○於
    事後曾有表示願意與告訴人乙○○和解之事，亦可能係基於父女情誼願意幫助被
    告壬○○而不願意立刻提出告訴，尚難以此遽認被告子○○事前知悉被告壬○○
    、甲○○以其所有之甲、乙不動產設定抵押權之事。
四、又查，被告壬○○於八十三年間、八十八年間，向朋友乙○○借貸新台幣（下同
    ）二百五十萬元、三百五十萬元，為提供擔保予債權人乙○○（另為不起訴處分
    ），壬○○竟基於偽造私文書及使公務員登載不實之概括故意，未經父親子○○
    之同意授權，（一）於八十三年間某日在台北縣樹林市○○街一五五號父親子○○住處房間，私自取出子○○所有之印鑑章、及子○○所有座落台北縣樹林市○○段第六０七號地號土地暨其上門牌編號台北縣樹林市○○街一五一號二層建物
    之所有權狀，之後，先於八十三年九月十四日在台北縣樹林戶政事務所，用子
    ○○之印鑑章，取得子○○之印鑑證明一份後，繼於八十三年十二月一日，在不
    詳代書事務所，偽造子○○之授權書及抵押權設定契約書，將前揭土地建物設定
    抵押最高限額二百五十萬元予乙○○，交由不知情之朱秋霞及劉家鴻代書持向台
    北縣樹林地政事務所申請抵押權設定登記，使該地政事務所公務員登載於職務上
    所掌之土地暨建物登記簿謄本上，均足以生損害於子○○、及地政機關對於不動
    產登記事項之管理正確性；再於八十八年間某日，私自取出子○○所有上開印鑑
    章及權狀，繼於八十八年一月二十五日，以相同方法，偽造子○○之授權書及抵
    押權設定契約書，將該土地暨建物增設定最高限額一百五十萬元予乙○○，並持
    向台北縣樹林地政事務所申請抵押權設定登記，使該地政事務所公務員登載於職
    務上所掌之土地暨建物登記簿謄本上，均足以生損害於子○○、及地政機關對於
    不動產登記事項之管理正確性；（二）又於八十八年間某日在台北縣樹林市○○
    街一五五號父親子○○住處房間，私自取出子○○所有之印鑑章、及子○○所有
    座落台北縣樹林市○○○段第二八六之一二地號、第三五九之四十地號土地暨其
    上門牌編號台北縣樹林市○○路二四八巷二０號二層房屋之所有權狀，之後，先
    於八十八年一月二十五日在台北縣樹林戶政事務所，用子○○之印鑑章，取得
    子○○之印鑑證明一份後，繼於八十八年一月二十五日，在不詳代書事務所，偽
    造子○○之授權書及抵押權設定契約書，將該土地建物設定最高限額四百萬元抵
    押予乙○○之妻魏盆，交由不知情之黃云奇代書持向台北縣樹林地政事務所申請
    抵押權設定登記，使該地政事務所公務員登載於職務上所掌之土地暨建物登記簿
    謄本上，均足以生損害於子○○、及地政機關對於不動產登記事項之管理正確性
    ；（三）又於八十八年一月十八日、二十五日、二十八日，以自己名義簽發面額
    二百五十萬元、九十萬元、二百六十萬元之商業本票後，更持子○○所有之前揭
    印鑑章，用在本票背面，偽造子○○之背書，交付予乙○○而行使之，足以生
    損害於子○○。嗣因壬○○無法償還積欠乙○○之借款，子○○於八十八年九月
    十日接獲乙○○之存證信函後始知上情。前經被告子○○提起告訴，由臺灣板橋
    地方法院檢察署檢察官於八十九年二月十七日以八十八年度偵字第二三八二二號
    提起公訴，本院於八十九年六月二十七日以八十九年度訴字第五０九號（下簡稱
    ：另案）認被告壬○○犯刑法第二百十條、第二百十六條之行使偽造私文書罪及
    第二百十四條使公務員登載不實文書罪，判處『壬○○連續行使偽造私文書，足
    以生損害於他人，處有期徒刑陸月。』，嗣另案於八十九年七月三十一日確定，
    並經本院九十年度聲字第二六三號裁定「所處有期徒刑陸月，如易科罰金，以參
    佰元折算壹日」並確定，有該另案起訴書、判決書、本院九十年度聲字第二六三
    號裁定、及臺灣高等法院檢察署刑案紀錄簡覆表、台灣高等法院被告全國前案紀
    錄表等附卷可稽，並經本院調取另案全卷查明屬實。
五、本案被告壬○○所犯詐欺之犯罪事實，與前述另案之偽造文書犯罪事實，兩者整
    體觀察，被告壬○○犯罪之動機、目的、手段、時間、被害人乙○○均相同，僅
    本案起訴其連續詐欺取財部分，而另案係起訴其連續行使偽造私文書部分，實則
    兩者具有方法（連續行使偽造私文書）、結果（連續詐欺取財）之牽連關係，為
    裁判上一罪之同一案件，是本案公訴事實應為前案判決既判力效力所及。揆諸前
    揭條文規定及判例意旨，本件應為免訴判決之諭知。
參、無罪部分：
甲、（被告壬○○、子○○、辛○○【參加告訴人己○○互助會部分】）
一、公訴意旨略稱：被告辛○○、壬○○、子○○、甲○○（另結）共謀標民間互助
    會（下稱會）詐財，共同意圖為自己不法之所有，由辛○○於八十六年八月間，
    向己○○佯稱：「我們全家人在樹林市信用很好，想跟五個會，會不過半，我不
    會連續標。」並交付以「辛○○」、「壬○○」、「甲○○」、「子○○」、「
    簡淑芬」（另案不起訴處分）名義入會之會單乙紙予己○○，使己○○信以為真
    ，而應允參加五會（即會單上編號十二、四十七、四十八、四十九、五十五）。
    辛○○、壬○○竟自八十六年八月五日起，至同年十二月間止，未經簡淑芬之同
    意，假冒簡淑芬會員之名義，以口頭連續詐標會款壹佰肆拾參萬伍仟伍佰元，足
    以生損害於簡淑芬等會員。又辛○○明知無支付能力，竟簽發八十九年四月七日
    期，面額壹佰肆拾參萬伍仟伍佰元，第三六九九三三號本票一張，交付予己○○
    ，供為繳交會款（含死會和活會）之擔保。己○○於八十八年十二月，發現辛○○、壬○○、甲○○、子○○既未繳交死會會款，又未繳交活會會款時，始知受
騙。因認被告壬○○、子○○、辛○○共同涉犯刑法第三百三十九條第一項之詐
    欺取財罪嫌云云。
二、按犯罪事實應依證據認定之，無證據不得推定其犯罪事實；又不能證明被告犯罪
    者，應諭知無罪之判決；刑事訴訟法第一百五十四條、第三百零一條第一項分別
    定有明文。又犯罪事實之認定，應憑真實之證據，倘證據是否真實尚欠明確，自
    難以擬制推測之方法，為其判斷之基礎；而認定犯罪事實之證據係指足以認定被
    告確有犯罪行為之積極證據而言，該項證據自須適合於被告犯罪事實之認定，始
    得採為斷罪資料，最高法院五十三年著有臺上字第六五六號、二十九年上字第三
    一０五號判例。且刑事訴訟上證明之資料，無論其為直接或間接證據，均須達於
    通常一般之人均不致有所懷疑，而得確信其為真實之程度，始得據為有罪之認定
    ，若其關於被告是否犯罪之證明未能達此程度，而有合理懷疑之存在，致使無從
    形成有罪之確信，根據「罪證有疑，利於被告」之證據法則，即不得遽為不利被
    告之認定，亦有最高法院七十六年度臺上字第四九八六號判例可稽。其以情況證
    據（即間接證據）斷罪時，尤須基於該證據在直接關係上所可證明之他項情況事
    實，本乎推理作用足以確證被告有罪，方為合法，不得徒憑主觀上之推想，將一
    般經驗上有利被告之其他合理情況逕予排除，此觀諸最高法院三十二年上字第六
    十七號判例意旨亦甚彰明。
三、公訴意旨認被告涉有刑法第三百三十九條第一項之詐欺取財罪嫌，無非以告訴人
    己○○之指訴，證人李何美、董高卻之証言相符，並有互助會單影本一紙在卷可
    稽，為主要論據。訊據被告被告壬○○、子○○、辛○○均堅詞否認有右揭詐欺
    犯行，被告壬○○辯稱：伊之前也有上過告訴人己○○的會，且按期完會，這次
    係因利息太重，沒法經營工廠，會錢沒有辦法繳納，願意分期還錢，伊並無詐欺
    云云；被告辛○○辯稱：伊沒有標會，後來伊女壬○○要伊去標會，才知道，但
    告訴人也沒有讓伊標會，且事後告訴人己○○說要一個證據，才由癸○○書寫，
    要伊在一張紙上蓋很多印章等語；被告子○○辯稱：伊根本不知道上會之事等語
    。
四、又按刑法第三百三十九條第一項之詐欺取財罪，須行為人意圖為自己不法之所有
    ，施用詐術使人陷於錯誤而交付財物使能成立，已如前述。而民事法律行為成立
    債之關係者，在債權人與債務人之間，根據一般交易之常態，恆不待對造當事人
    另為表示，當然期待他方依誠信原則履行，不生因他方表示必將履約而陷於錯誤
    之問題，此觀民法第二百十九條規定自明，故以債務不履行之客觀結果，推斷違
    約當事人是否同時涉嫌詐欺犯罪之情形，除非被告已自白具有犯意或有其他積極
    證據足認被告確係假借民事違約手段從事刑事詐欺行為外，尚不得以違約債務人
    曾經申明依約履行，遽指其施行欺罔而謀取不法利益，此為法理之當然。經查：
  (一)本件互助會係由告訴人己○○所召集，而該互助會係兩萬元，自八十六年八月五
    日至九十一年三月五日，含會首共六十六人，每月五四標會，每逢六月、十二月
    之二十日加標一次，雙會者，不得連續標會，且須在互助會進行過半數過後才可
    標會，其中有「辛○○」、「壬○○」、「甲○○」、「子○○」、「簡淑芬」
    名義各加入一會（即會單上編號十二、四十七、四十八、四十九、五十五）等情
    ，業據告訴人己○○、被告壬○○指陳一致，並有該互助會單一份在卷足憑。
  (二)(1)告訴人己○○指稱：每次標會，壬○○、辛○○、甲○○均有到場，會錢都是
    辛○○拿來的，也有壬○○之客票，辛○○是八十六年九月五日標的（標金五千
    二百元），子○○是八十六年十月五日標的（標金四千六百元），簡淑芬是八十
    六年十二月五日標的（標金四千六百元），辛○○在八十八年十二月五日就沒有
    繳了，她從第五次標會標到會（八十六年十二月五日）以後，確實有繳納五個會
    的會款至八十八年十一月五日，之後，八十九年一月間被告壬○○交付之金額為
    二十五萬元之支票，也遭退票，因為是辛○○一人負責，不管何人來標，我都算
    他們是一起的云云（分見本院九十一年五月八日、同年六月五日訊問筆錄），並
    有其提出之各次標會明細表一紙、自行計算單一紙、金額二十五萬元支票一紙在
    卷可參；告訴人己○○嗣改稱：「（為何以前都沒有講到活會抵死會之事？且說
    她（辛○○）沒有標過半，不能再標？）第十九會（八十七年十二月五日）時，
    她說沒有辦法繳納，用那二個活會來抵死會，我確實有講過辛○○因為整個會沒
    有過半，不准她標。」等語（見本院九十一年六月五日訊問筆錄）。對此，被告
    壬○○則供稱：八十六年十月五日是用伊自己名字標的，標金約五千元左右，第
    二次是八十六年十二月五日我用其夫甲○○名字標的，第三次我是用簡淑芬名字
    標的，是在八十七年一月標的，辛○○、子○○二人均尚未標會，所以第四次八
    十八年十一月或十二月，我請我媽媽辛○○去標，告訴人己○○不給標，伊一直
    繳會錢（二個活會、三個死會）繳到八十九年一月五日，之後公司就倒了，沒有
    活會抵死會之事，否則八十八年十一月伊也不用要其母辛○○前往標會等語（見
    本院九十一年六月五日訊問筆錄），並提出計算單一紙在卷足憑。由上觀之，雖
    告訴人己○○、被告壬○○所述標會得標三會之人、時間、何人繳納會款、及有
    無以二活會抵三死會，雖有所差異，惟就告訴人己○○而言，其始終係將該等五
    名會員視為一體，且五會已標得三會，第三次標得會款後，仍持續繳納會錢（二
    個活會、三個死會）繳到八十八年十一月五日，則屬相符，應可採信。(2)再者，
    參諸告訴人己○○於八十八年十一月確有因互助會進行未過半，而阻止不讓被告
    辛○○參與競標第四次標會等情，並據告訴人己○○、被告壬○○、辛○○於本
    院供陳在卷，核與證人李何美於偵訊中證述相符（見八十九年度他字第三三三二
    號卷第三十七頁正面），則告訴人己○○既稱被告辛○○是八十六年九月五日標
    到會，已屬死會，並無再標會之權利無疑，則何來以上述互助會未進行過半之理
    由拒絕被告辛○○標會之理？況該五會（二活會、三死會）會款既持續繳至八十
    八年十一月五日止，則與告訴人己○○嗣後改稱：第十九會（八十七年十二月五
    日）時雙方繳好以二活會抵三死會等情，顯有矛盾，尚難採信，足見被告壬○○
    所稱該三次得標之時間、人名，應屬可採。另經本院請法務部調查局測謊結果，
    亦認被告壬○○稱：（三）會錢均係其一人繳納，經測試無情緒波動反應，研判
    未說謊，有該局九十年十月二十九日測謊報告書一份在卷可稽，此益徵被告壬○○所供該會係伊一人用上開五人名義上會，且會錢均係伊繳納各節，堪予採信。
    是縱或由被告辛○○轉交會款（或客票）予告訴人己○○、或開標時被告子○○
    、辛○○曾經有出現在開標處所，亦難以此即遽認渠等實際參與該互助會。
  (三)至告訴人己○○於本院九十年七月四日提出之由被告辛○○於八十九年四月八日
    所蓋印章簽發金額為一百四十三萬五千五百元之本票一張（下簡稱：甲本票，見
    本院該日訊問筆錄後附），經本院與告訴人己○○於八十九年十月十六日向檢察
    官提出告訴時所附辛○○名義簽發、發票為八十九年四月七日、同金額本票一紙
    （下簡稱：乙本票，見八十九年度他字第三三三二號卷第六頁）對比，兩者字跡
    、有無蓋用辛○○印章等，顯然不同；且乙本票係告訴人己○○之妻用擅自用辛○○名義所簽發，甲本票，則係八十九年四月八日，告訴人己○○夫婦、被告辛○○、及另一男子，同往證人癸○○處，雙方說是欠會錢，因被告辛○○不會寫
    字，告訴人己○○說這是一個證據，還一萬、二萬元都沒關係，乃由證人癸○○
    代為書寫甲本票上之金額、日期，再由被告辛○○本票上蓋用多枚印章等情，業
    據被告辛○○、告訴人己○○陳明一致，並經證人癸○○於本院調查時證述屬實
    （見本院九十年七月四日、同年七月十八日訊問筆錄），足見被告辛○○不會寫
    字，甲本票係在告訴人己○○聲稱要向被告辛○○取得作為證據，而請證人癸○○在空白本票上代書金額、日期，再由被告辛○○在其上蓋用多枚印章而成，是
    以，被告辛○○是否了解係簽發本票之意，已有可疑，且益徵告訴人己○○於向
    檢察官提出告訴時，所使用之乙本票，並非被告辛○○所簽發，而係其妻擅自書
    寫以「辛○○」名義簽發之本票。從而，上開甲本票，既係在該互助會款無法繳
    納後，被告辛○○在上述情況下，應告訴人己○○要求而簽發，尚難作被告辛○○、壬○○、子○○犯本案詐欺罪證據，而乙本票，既非被告辛○○所簽發，告
    訴人己○○雖用之為證據而提出告訴，檢察官亦不得採為不利被告等人之論據。
  (四)綜上所述，告訴人己○○所招組之上開互助會，係由被告壬○○以「辛○○」、
    「壬○○」、「甲○○」、「子○○」、「簡淑芬」名義各加入一會，且告訴人
    己○○始終係將該等五名會員視為一體，八十六年十二月五日五會中已標得三會
    ，其並適用該互助會單上所載「雙會者不能連續標會，且須進行過半才可再標會
    」之約定，進而於八十八年十一月阻止被告辛○○參與競標第四次標會，則尚難
    認被告壬○○（或被告子○○、辛○○）參與該互助會伊始或標取該三會時，有
    何對告訴人己○○詐騙之意及施用詐術之行為；再參酌被告壬○○早於（第七次
    標會）八十七年一月五日已第三次標得會款後，即已得逞，大可不必再續繳納該
    五會之會款，惟其仍持續繳納會錢（二個活會、三個死會）繳到八十八年十一月
    五日，長達近二年之久，嗣後因生意失敗而未能續繳，顯然被告壬○○並無有為
    自己不法所有之意圖及有何施用詐術可言，否則被告壬○○何須如此？是綜上諸
    情參互以析，尚乏明確之積極證據足證被告壬○○、子○○、辛○○涉嫌詐欺罪
    嫌。本件純係民事債務糾葛，應循民事途逕解決。此外，復查無其他積極證據足
    認被告壬○○。子○○、辛○○有何詐欺犯行，揆諸前開規定及判例意旨，自應
    為無罪之諭知。
乙、（被告子○○【設定抵押權向告訴人乙○○借款部分】）
一、公訴意旨如前述理由欄貳、一所載。
二、被告子○○對該等向告訴人乙○○之借款及抵押權之設定等情均不知情，業見前
    述理由欄貳、三。
三、此外，復查無其他積極證據足認被告子○○有何詐欺犯行，揆諸前開規定及判例
    意旨，自應為被告子○○無罪之諭知。
丙、告訴人己○○以前開乙本票（非被告辛○○簽發）為證據，向檢察官提出告訴，
    是否涉另有偽造有價證券、誣告罪嫌，宜由檢察官另為適當之處理。
肆、被告甲○○部分，俟其緝獲到案後另行審結。
據上論斷，應依刑事訴訟法第二百九十九條第一項前段、第三百零二條第一款、第三
百零一條第一項，刑法第三百零四條第一項、第四十一條第一項，罰金罰鍰提高標準
條例第一條前段、第二條，判決如主文。
本案經檢察官高智美到庭執行職務。
中      華      民      國      九十一      年      七      月    九    日
                                  臺灣板橋地方法院刑事第四庭
                                          法  官  劉  大  衛
右正本證明與原本無異。
如不服本判決，應於判決送達後十日內向本院提出上訴狀。
                                          書記官  蕭  興  南
中      華      民      國      九十一      年      七    月    十      日
附錄本案所犯法條全文
刑法第三百零四條
以強暴、脅迫使人行無義務之事或妨害人行使權利者，處三年以下有期徒刑、拘役或
三百元以下罰金。
前項之未遂犯罰之。
